【裁判字號】    88,訴,66
【裁判日期】    890911
【裁判案由】    業務侵占等
【裁判全文】
台灣基隆地方法院刑事判決                            八十八年度訴字第六六號
    公  訴  人  台灣基隆地方法院檢察署檢察官
    被      告  甲○○
右列被告因業務侵占等案件，經檢察官提起公訴（八十七年度偵字第三一○八號），
本院判決如左：
    主  文
甲○○意圖為自己不法之所有，而侵占對於業務上所持有之物，處有期徒刑拾月。
    事  實
一、甲○○自民國八十二年六月間起，擔任台北縣瑞芳鎮聯富建材行（下稱「聯富行
    」）會計，為從事業務之人。而聯富建材行自八十三年六月間起，實際上即未營
    業，詎甲○○於八十三年八月十六日，竟利用擔任會計，主管該建材行財務之機
    會，意圖為自己不法之所有，將該建材行之客戶永達混凝土股份有限公司（下稱
    「永達公司」）交付以清償積欠聯富建材行貨款之二紙支票，面額新臺幣（下同
    ）七十四萬一千二百四十元，予以侵占後，交付其妻兌領。嗣經聯富建材行合夥
    人丁○○及其妻李秀子追查始得悉上情。
二、案經丁○○及李秀子訴請台灣基隆地方法院檢察署檢察官偵查起訴。
    理  由
一、訊據被告甲○○矢口否認右揭犯行，辯稱永達公司積欠聯富行達二佰餘萬元，並
    交付三張票據由其持有，其中二張金額各七十四萬三千九百八十四元及七十四萬
    三千九百八十五元之支票，其交付予丙○○換回以往積欠丙○○貨款之票據。且
    因被告之妻前此曾代聯富行向他人調現，故另一紙八十六萬六千七百六十五元之
    支票，即交予被告之妻，嗣於八十三年底，永達公司倒閉後，其往找永達公司總
    經理林金萬收帳，林金萬交付二紙客票金額共計七十八萬零六百四十元以清償前
    欠，而當時並未明言抵充何筆款項，其乃將二紙客票清償其妻，而雖二紙客票均
    已兌現，但金額尚不足，故該紙八十六萬六千七百六十五元之支票尚由其妻持有
    中，其並未侵占等語。
二、惟查被告右揭犯行業據告訴人指訴甚詳，而證人戊○○於本院八十八年八月五日
    審理中供稱八十三年八月間，其友人經營之欣億營造有限公司尚積欠永達公司貨
    款，永達公司欲向欣億收取，而其友人得知永達公司亦欠聯富貨款，乃通知證人
    及甲○○前往收款，故當時即由欣億公司將票開給永達，而永達公司與甲○○對
    帳後，即將票轉交甲○○，金額共七十四萬一千二百四十元等語，而當時被告甲○○亦承認證人戊○○之證詞屬實，此外並有告訴人於八十九年八月二十九日所
    提出欣億公司交付票據予永達公司，並經永達公司簽收支票之傳票影本在卷可稽
    ，事證甚明，被告嗣後竟又改稱當時該二紙支票永達公司並未轉交被告，係其另
    於八十三年底再向永達公司總經理林金萬收取二紙客票，前後供述迥異，且被告
    稱商請其妻代聯富行向他人借貸鉅款，如確有其事，為何被告自本件於八十七年
    六月間告訴人提出告訴時起，歷經二年餘之偵審期間，被告均未以此置辯，難以
    採信。而被告雖又提出聯富行八十三年八月二十二日之現金收入及支出傳票、永
    達公司簽發之八十六萬六千七百六十五元支票影本（原本被告稱在其妻持有中）
    及瑞新建設股份有限公司簽發以永達公司為受款人，面額共七十八萬零六百四十
    元之支票二紙為證，惟查上開現金收入及支出傳票雖記載以永達公司之八十六萬
    六千七百六十五元支票貼現，並支出貼現利息二萬五千一百三十五元，但上開傳
    票歷經六年後始提出，真實性本屬可疑，況偵查卷附之聯富行八十三年度現金簿
    （見偵查卷證物八）於同年八月間根本無此筆貼現收入之記載，而八十三年下半
    度亦根本無永達清償八十六萬六千七百六十五元貨款之記載，則如此鉅額之借貸
    及償款收入，為何被告於現金帳冊亳無交代？又被告自稱永達公司共積欠聯富行
    二百餘萬元之貨款，則上開二紙共七十八萬餘元之支票不論永達公司是否確已交
    付，均不足以證明其於八十三年八月間未先行收取七十四萬一千二百四十元之支
    票。而被告收取上開七十四萬一千二百四十元之支票，既經證人戊○○證實，且
    被告亦曾自認屬實，其嗣後改口所辯，復難認真實，且其自承將票據交予其妻，
    而依其所製作之現金簿，根本無其妻代聯富行調現之記載，是其侵占上開票款，
    甚為明確，其犯罪之事證明確，犯行可堪認定。
三、核被告擔任聯富行之會計，並掌管該行財務，將其業務上持有之他人票據侵占後
    兌現之行為，核係犯刑法第三百三十六條第二項之業務侵占罪。審酌被告犯罪之
    動機、目的、侵占之金額，所生危害，迄未彌補被害人等一切情狀，量處如主文
    所示之刑，以示儆懲。
四、公訴意旨另略以：甲○○另基於概括犯意，自八十三年八月間起，開立面額二十
    五萬元、三萬三千九百元之支票，並偽於支票存根記載「領現－發餉」、「阿銘
    付款－付費」等名義，將票款領出，並予侵占入己。於同年九月一日、五日，開
    立面額分別為四十萬元、四十萬元支票，偽於支票存根記載「玉調換票」之名義
    ；於同月三十日及同年十月一日開立面額五十萬元、五十萬元及一百萬元之支票
    ，偽於支票存根記載「桂花換票」之名義，將票款領出，侵占入己。復於同年十
    月二十五日，開立面額分別為二十萬元、三十萬元、一百萬元之支票各一紙，偽
    於支票存根上記載「乙○○」，表示由該行由乙○○質借款項，其後將票款領出
    ，侵占入己。另甲○○於八十三年九月二十三日，以該行所有，永達混凝土股份
    有限公司發票、面額七十四萬三千九百八十四元、七十四萬三千九百八十五元之
    支票各一紙，並盜蓋聯富建材行印文於上開二支票背面，背書而持向丙○○借款
    一百四十八萬七千九百六十九元，將該款項侵占入己，因認被告前述行為亦觸犯
    業務侵占罪，以及刑法第二百十六條、第二百十條之行使偽造私文書罪，二罪間
    係以一行為所犯之想像競合犯，並與其前述業務侵占有罪部分有連續犯之裁判上
    一罪關係等語。
五、惟被告亦否認有前述偽造文書進而行使及業務侵占犯行，辯稱二十五萬元之支票
    係告訴人李秀子所簽發供其支付薪餉及其他雜支，三萬三千九百元之支票係付與
    戊○○，「桂芳換票」之三紙共二百萬元之支票係謝桂花所開與王碧芳，並非其
    所開立，至於其他之支票均係其前此支應建材行開支所必須支出而向乙○○開票
    調借款項，嗣後陸續換票而來，其根本未偽造文書及侵占任何款項等語。
六、經查公訴意旨所指前述支票，其中三萬三千九百元確係支付與戊○○，作為加油
    錢，業經證人戊○○於本院證實（見八十八年八月五日訊問筆錄），告訴人亦不
    否認戊○○所述，則此部分自難認被告有何違法。另存根記載「桂花換票」之面
    額各五十萬元、五十萬元及一百萬元之支票三紙，亦係告訴人李秀子向謝桂花借
    款，而不斷換聯富行之支票予謝桂花，其後因聯富行停止營業，謝桂花乃要求李
    秀子簽發其個人名義之支票而來，與被告無關，此亦經告訴人李秀子於八十七年
    十一月四日檢察官偵查中自承無訛，於本院審理中告訴人就此亦表示不爭執，則
    公訴人就此部分之起訴，自亦有誤會。至於二十五萬元之支票係被告以須發餉為
    由向李秀子請款，經李秀子簽發，此已經告訴人指明，公訴人誤為係被告偽造支
    票存根擅自簽發，已有不當。至告訴人雖指稱被告商請告訴人發票之發餉事由為
    不實，指稱依被告所記載當時所發薪資僅九萬五千元，與被告要求簽發之二十五
    萬元不符，惟被告辯稱除薪資九萬五千元外，該二十五萬元款項尚用以支付王如
    逢貨款一萬一千六百二十五元、皇嘉機械三萬零四百九十二元、吉慶建材行五千
    五百元，其餘之十萬元亦係用以支付各項應付款，並提出傳票為證，而查依卷附
    之現金簿顯示，八十三年八月，除薪資九萬五千元外，亦另有其他開支，而其開
    支自不應由被告自己支付，則其統計該期間之開支請告訴人簽發支票支付，並無
    不當，且簽發之票面額與帳簿上及傳票上之支出合計，雖有數萬元之差距，但被
    告掌管該建材行財務，小額之雜支事所難免，而時隔數年後，因小額雜支之項目
    繁複，尚難僅因被告未能清楚交代每一筆支出即當然認為係其侵占，況縱然被告
    於當時所須開支僅九萬五千元，而向告訴人訛稱為二十五萬元，使告訴人如數簽
    發支票，於兌領後將差額入己，亦屬詐欺行為，與侵占並不相當，公訴意旨就此
    部分係誤認為被告自己擅自發票兌領後侵占，與被告以不實事由向告訴人浮報支
    出而詐領款項之行為顯非同一事實，亦難謂與其有罪部分有連續犯之關係，本院
    亦無從併予審判。
七、至於丙○○所持有之二紙永達公司支票，雖丙○○之妻張王雪娥，指稱該二紙支
    票確係被告持以向丙○○調得同額現款時所簽發，惟被告辯稱該二紙支票並非調
    現，而係因聯富行以往積欠丙○○支付運費等款項而簽發之支票到期後，用以換
    回原來之支票，丙○○並未就該二紙支票支付任何現款與被告等語，並提出記載
    於八十三年五月三十日向丙○○以一四四○五四號支票調現之轉帳傳票為證，而
    經本院向瑞芳農會查證上開支票迄未兌現，有該農會覆函在卷，足見被告所稱有
    以新票換回舊票之情形，並非虛言。又證人即丙○○之妻張王雪娥於偵查中指稱
    丙○○支付與被告之款項係自瑞芳農會提領借與被告（見八十七年十月十二日偵
    訊筆錄），但告訴人自承丙○○於瑞芳農會帳戶中根本無此筆款項之支出，足見
    張王雪娥所述與事實不符，此外亦無足夠證據足證丙○○確曾因上開二張支票交
    付現款而非換回以往支票，自難認被告有侵占此部分款項之事實。
八、至於向乙○○發票調現部分，其中八十三年十一月二十五日所簽發，面額各二十
    萬元、三十萬元及一百萬元之支票事實上並非被告所簽發，而係王碧芳以聯富行
    積欠其票款要求告訴人李秀子開票換回，始由李秀子所簽發，此亦經告訴人承認
    屬實，即根本無公訴人所指被告於存根虛偽記載「乙○○」，而簽發上開支票後
    領款侵占之事實。又公訴意旨所指八十三年九月一日及八十三年九月五日，面額
    各四十萬元之支票，經查其票號為ＲＦ0000000、ＲＦ0000000號
    ，被告亦辯稱此二紙支票係換回以往向乙○○調現之支票，且此二紙四十萬元之
    支票亦未兌現，其未侵占等語，而經本院向瑞芳農會查證，上開二紙支票均未經
    兌領，有前述覆函可稽，則公訴人所旨被告簽發上開支票領取款項後侵占，亦屬
    無據。雖告訴人指稱縱然起訴事實有所誤認，但被告於前此以其他票據向乙○○
    調現，仍未交代借款去向，亦屬侵占等語，惟此部分事實顯與檢察官起訴書所指
    述者非屬同一事實，本難逕予變更。且被告所稱其以上開二紙四十萬元支票陸續
    換回之0000000、0000000、0000000，亦均無法證實其中
    何紙支票業經被告兌領侵吞，又乙○○所稱要求李秀子簽發三紙支票所換回之聯
    富行支票係被告以往為聯富行向其所調借，但乙○○所述是否屬實？其係於何時
    、何地調借若干款項予聯富行，是否為被告挪用，被告挪用該等款項係何原因，
    有無概括之侵占犯意，告訴人就此未起訴部分亦未能提出任何證據證實，而本院
    亦查無其他確實事證足憑認定，已難以此不明確之事實據為認定犯罪事實之基礎
    ，則告訴人指稱被告前以其他票據向乙○○調款後侵占部分，為起訴效力所及，
    應併予審判等語，經核尚非可採。
九、綜前所述，公訴意旨所指之前揭被告犯罪事實，經核均難證明與事實相符，此外
    亦無其他積極事證足以認定被告該部分犯罪事實，而公訴意旨復認被告此部分行
    為與其前述有罪部分有連續犯及想像競合之裁判上一罪關係，則依審判不可分之
    原則，自毋庸另就此部分為無罪之諭知，應併予敘明。
十、據上論斷，應依刑事訴訟法第二百九十九條第一項前段、刑法第三百三十六條第
    二項、罰金罰鍰提高標準條例第一條前段，判決如主文。
本案經檢察官周啟勇到庭執行職務。
中        華        民        國      八十九    年  九  月    十一      日
                                      台灣基隆地方法院刑事第二庭
                                          法  官  黃  麟  倫
右正本證明與原本無異。
對於本件判決如有不服，應於收受送達後十日內，向本院提出上訴書狀，上訴於臺灣
高等法院，並按他造當事人之人數附具繕本。
                                        書記官  李  建  霆
中        華        民        國      八十九    年  九  月    十三      日
論罪科刑所引法條：
刑法第三百三十六條第二項
對於業務上所持有之物，犯前條第一項之罪者，處六月以上五年以下有期徒刑，得併
科三千元以下罰金。


司法院資訊處製作；財團法人民間司法改革基金會備份。
